【裁判字號】    91,上訴,3824
【裁判日期】    920415
【裁判案由】    強盜等
【裁判全文】
臺灣高等法院刑事判決                          九十一年度上訴字第三八二四號
    上  訴  人
    即  被  告  己○○
    指定辯護人  本院甲○辯護人  郭書益
右上訴人因強盜等案件，不服臺灣士林地方法院九十年度訴字第二五八號，中華民國
九十一年十一月十二日第一審判決（起訴案號：臺灣士林地方法院檢察署八十九年度
偵字第八八五一號、九十年度偵字第二三七七號）提起上訴，本院判決如左：
    主  文
原判決撤銷。
己○○無罪。
    理  由
一、公訴意旨略以：被告己○○有後述二犯行。
(一)、先於民國八十九年五月二十四日十一時三十分許，騎乘車號、車型不詳之機車，
    頭戴半罩式安全帽，行經臺北市○○區○○街一六八巷口時，見婦人乙○○形單
    影隻，認有機可乘，竟意圖為自己不法之所有，將機車停放於路中，以問路為由
    攔住乙○○，並取出預藏之刀子，乙○○見狀隨即逃跑，並因緊張而跌倒，己○○即乘乙○○不備之際，持客觀上足供兇器使用之刀子，割斷乙○○斜背皮包之
    帶子，搶得內有新台幣（下同）五千元、
    海銀行存摺、印章、金融卡及信用卡、郵局存摺各一件，以及ＮＯＫＩＡ廠牌、
    ５１３０型行動電話一具之皮包一個，隨即駕車逃逸，並於當日下午將搶得之前
    開行動電話轉贈予不知情之庚○○（另為不起訴處分）使用，庚○○並以該具行
    動電話向蔡志明、許文龍二人質借二千元或三千元花用。
(二)、復於八十九年七月十一日十九時許，在臺北縣板橋市○○路○段八十一巷二十七
    弄九號前，見婦人丁○○獨自行走，乃意圖為自己不法之所有，持客觀上足供兇
    器使用之水果刀，朝丁○○左肩、左臂及左胸等部位猛刺，施強暴於丁○○，造
    成丁○○左肩、左臂及左胸開放性傷口，至使丁○○不能抗拒，強取丁○○之皮
    包，內有一萬二千元、翡翠玉墜項鍊一條、紅寶石戒指一枚、鑽石項鍊一條、信
    用卡四張、提款卡二張、ＮＯＫＩＡ廠牌、６１５０型行動電話一具，得手後，
    旋即騎乘停於路邊之機車逃逸，並將強盜所得之行動電話，轉贈予不知情之庚○○使用，庚○○復以三千元之價格販賣給唐銘亮使用。
(三)、嗣經警根據乙○○、丁○○所提供之行動電話序號0000000000000
    00、000000000000000交叉比對，查獲各該遭搶奪及強盜之行
    動電話已變更門號繼續使用，再根據變更後之門號查詢，始輾轉得知上情。因認
    被告分別涉犯刑法第三百二十六條第一項之加重搶奪罪及同法第三百三十條第一
    項之加重強盜罪嫌。
二、按犯罪事實應依證據認定之，無證據不得推定其犯罪事實；又不能證明被告犯罪
    者，應諭知無罪之判決，刑事訴訟法第一百五十四條、第三百零一條第一項分別
    定有明文。再者，所謂認定犯罪事實之證據，係指足以認定被告確有犯罪行為之
    積極證據而言，無論其為直接證據或間接證據，均須達於通常一般人均不致於有
    所懷疑，而得確信其為真實之程度，始得據為有罪之認定，若其關於被告是否犯
    罪之證明未能達此程度，而有合理性懷疑之存在時，即不得遽為不利被告之認定
    （最高法院七十六年台上字第四九八六號判例意旨參照）。次按，被害人之陳述
    須無瑕疵，且就其他方面調查又與事實相符，始得採為科刑之基礎，復有最高法
    院六十一年台上字第三○九九號判例可供參考。而利用非共同被告之共犯自白，
    作為認定被告犯罪之證據，不特與利用被告自己之自白作為其犯罪之證明同有自
    白虛偽性之危險，亦不免有嫁禍於被告而為虛偽供述之危險，必須有補強證據以
    擔保該共犯自白之真實性，始得採為斷罪之依據。
三、本案公訴人係以被害人乙○○、丁○○之指述、同案被告庚○○之陳述、證人戊○、丙○○之證言、贓物認領保管單、通聯紀錄及被告曾有類似手法之加重強盜
    前案等，作為認定被告有罪之依據。訊據被告堅決否認有上開犯行，辯稱：未交
    付任何財物給庚○○，亦不認識證人戊○、丙○○等語。本院查：
(一)、被害人乙○○就歹徒外型之描述，初於警詢時指稱：歹徒年齡大約是二十歲，身
    材微胖，臉圓圓的，約一百六十多公分等語；經警提示被告照片供其指認時，則
    稱：我不能明確指認歹徒的面貌，警方提供己○○之人犯照片，我不認識，也無
    法指認等語（八十九年度偵字第八八五一號卷第十一頁、十二頁背面）。嗣經原
    審法院傳喚被告到庭，並命被告依乙○○所指案發時歹徒所說之話語講述一遍後
    ，請乙○○當庭指認，乙○○仍稱：被告與歹徒之身材差不多，但長相不知道，
    不敢確定聲音是否是他的等語（原審卷一第八十至八一頁），是乙○○始終無法
    明確指認被告即為案發當時之歹徒，參以被告於案發時之年齡為三十三歲，已經
    本院查明在卷，，其年齡特徵與乙○○之指述，亦明顯不符。被告自承之身高約
    為一百六十三公分（見本院九十二年一月三日筆錄第三頁），雖與乙○○所述差
    距不大，然該等身材者，為數極多，實不能逕以身高相仿作為不利被告之認定。
(二)、其次，被害人丁○○固於偵查及原審中，均當庭指認被告即為強盜其皮包之歹徒
    無誤（八十九年度偵字第二一○七八號卷第五六頁背面、原審卷一第八六頁）。
    惟丁○○於警局初詢時，形容歹徒之特徵係年約二十五歲、身高一六一至一六二
    公分等情，此與被告之年齡特徵，已有不符；且於指認被告之前，警方曾提示案
    外人唐銘亮之照片供丁○○指認，丁○○竟稱唐銘亮為強盜其財物之人（同上偵
    查卷第五頁背面、第八頁）；嗣經警方循線查獲被告，復持被告之照片及偵訊錄
    音帶供丁○○指認時，丁○○始改稱被告為強盜其財物之人，並說明因唐銘亮之
    照片臉部輪廓與歹徒相似，且當時很氣憤，才造成誤認，但見到唐銘亮本人後發
    現其膚色較白，站起來約一百七十幾公分，且講話聲音與歹徒不符，就知道不是
    等語（同上偵查卷第十三頁、十五頁背面、原審卷一第八三頁）。然經比對警方
    提供予丁○○指認之唐銘亮照片及被告照片後（同上偵查卷第九、十四頁），發
    現唐銘亮之臉頰下顎部分，稍向下削尖，被告則較呈方形（俗稱之同字臉），兩
    者並不相同。則丁○○何以會因唐銘亮及被告之臉形輪廓相似而誤認？丁○○所
    指強盜者之身高雖與被告相仿，然基於上述之理由，實不能僅以身高相仿，作為
    不利被告之認定。再參諸丁○○指述﹕案發當時丁○○與歹徒之距離約有二、三
    公尺，看到歹徒正面之時間僅有數秒鐘，歹徒只說「皮包拿來」一句話等語（原
    審卷一第八四至八五頁），丁○○於被害約三個月後之八十九年十月十日始初次
    指認被告之照片，亦有前述筆錄及照片在卷可查。則丁○○於事出突然之緊張情
    況下，能否於三個月後仍清楚記憶歹徒之面貌、聲音，亦值商榷。況丁○○至本
    院作證時，猶陳稱：我主要是覺得歹徒皮膚黝黑，長的像原住民，所以認為被告
    是歹徒，但是希望也能指認庚○○（按即持有贓物之人，詳後述）看看，我不希
    望指認錯誤等語。就此原審及本院雖分別傳喚庚○○到庭，惟均傳、拘無著，實
    已無法令其供丁○○指認，然丁○○上開指認，實有未盡明確之瑕疵。
(三)、再者，乙○○遭搶奪之手機，經警方以通聯紀錄循線查詢後，發現係由庚○○於
    案發當日持向證人尤保棠所經營之聯強國際通訊行申請ＳＩＭ卡使用，嗣後庚○○並以三千元質押予許文龍使用等事實，業經證人尤保棠、許文龍證述明確（原
    審卷二第三十頁、八十九年偵字八八五一號卷第八頁），並有通聯紀錄、行動電
    話服務申請書各一份在卷可憑（同上偵查卷第七頁、十六至二四頁）；而丁○○
    遭強盜之手機，亦由警方依通聯紀錄查知係由庚○○以三千元之代價售予唐銘亮
    、林金鑾夫妻使用，亦經唐銘亮、林金鑾陳述歷歷，且有通聯紀錄一份在卷可參
    （八十九年偵字第二一○七八號卷第十九至二二頁、三四至三五頁），自屬真實
    。而庚○○經警傳喚到案後，雖陳稱：上開二支手機均是被告交給我的等語，並
    舉證人戊○、丙○○為證，然其等所為之陳述，仍有下述可疑之處。
  1.庚○○於警、偵訊時均陳稱：八十九年五月份到板橋地檢署報到時，碰到被告，
    被告跟我要電話說要找我泡茶，被告見我沒有行動電話，就先後送我前述二支行
    動電話等語。庚○○所述之時間、地點，固與庚○○及被告確因保護管束，均於
    八十九年五月三日向板橋地檢署觀護人報到之資料相符（原審卷一第二一一、二
    八七頁），然報到時間在八十九年五月三日，距本案兩次強盜時間之同年月二十
    四日及同年七月十一日，相差達二十餘天或七十天之久，實不能僅因被告及庚○○曾於五月三日同時到地檢署報到，且曾相約泡茶，即認被告與上開贓物有關聯
    。其次，庚○○係因持有本案贓物，涉搶奪、強盜罪嫌，而以被告之身份接受警
    、偵訊之調查，所為陳述未經具結，有前開筆錄附卷供參。亦即，庚○○在不需
    擔負偽證罪責之情況下，為掩飾自身罪刑而為虛偽供述，即有可能。參以被告若
    因庚○○欠缺行動電話，而有贈送行動電話予庚○○之動機，實亦無在短時間內
    贈送二支之必要？況庚○○若因無行動電話有受贈之真意，為何又以每支三千元
    之價格分別轉售與他人？凡此均與常情有違。至庚○○雖以真實姓名至前開通訊
    行申請ＳＩＭ卡使用。然申請書上既不需留下原有手機之門號資料，則搶奪手機
    者認為更換門號後，警方即無法追查，尚與常情無違。此由尤保棠於原審作證時
    ，就通聯紀錄上何以出現其所使用之手機序號時，答稱：可能客戶稱手機有問題
    ，我以ＳＩＭ卡來測等語（原審卷二第二八頁），更可印證庚○○至前開通訊行
    申請ＳＩＭ卡時，似有刻意隱藏前開手機門號資料之意圖。況庚○○嗣於原審及
    本院調查時，均傳、拘無著，已如前述，本院實已無從對庚○○之陳述為進一步
    之查核勾稽，自無法以庚○○上開尚值存疑之陳述，遽為判斷被告有罪之證據。
  2.證人戊○於警、偵訊、原審及本院受訊問時，固均證稱：八十九年五月份某日下
    午約二、三點時，庚○○到我家裡喝茶，被告以呼叫器聯絡後前來，有看到被告
    交付一藍色或黑色手機予庚○○等語，而與庚○○所述相符（八十九年偵字第八
    八五一號卷第八四、一○七、一○八頁、原審卷一第一○四至一○八頁）。惟戊○於原審及本院調查時，均自稱與庚○○交情很好，八十九年七月時和庚○○住
    在一起一年多，則其證言是否曾受庚○○之引導，已有疑義；況戊○初次接受警
    方詢問之時間為九十年三月十六日，有前開筆錄附卷可查，距本件案發時間之八
    十九年五月二十四日，約有十月，戊○就十個月前所發生交付手機此等尋常之事
    ，竟能有如此清晰之記憶，亦與常情有違。
  3.證人丙○○於偵查及原審訊問時雖證稱：有一天晚上庚○○打電話叫我過去，當
    時被告在場，庚○○說被告有一隻手機要賣，問我要不要買，因為我有手機就說
    不買等語；然亦陳稱：見過被告二次，日期忘了，不記得那支手機的顏色，我記
    憶很差，是庚○○借提時打電話才提醒我才知道，我與庚○○是自小認識之鄰居
    等語（同上偵查卷第一一六至一一七頁、原審卷一第一一○至一一四頁）。查丙○○所稱被告欲出售手機乙節，非但與庚○○所稱手機係被告要贈與給庚○○等
    語不符；且丙○○又無法明確指稱手機之顏色、型號，以供確認是否為丁○○遭
    強盜之手機；況丙○○與庚○○交情匪淺，於受訊問前並曾受到庚○○之提醒，
    所為證述可能已受庚○○之誘導而不能逕予採信。
  4.縱認庚○○、戊○與丙○○等人所言均屬真實，亦僅能證明被告持有上開贓物，
    被告是否確有搶奪或強盜之行為，仍須有其他積極證據以供佐證。
(四)、被告固曾以不詳利器刺擊被害人之方式，強盜被害人之財物得逞，而經本院判處
    徒刑確定（見本院八十九年度上訴字第三二六號判決書），然此犯罪手法乃強盜
    財物者一般常見之方式，並無特殊之處，在無其他積極證據相佐之情況下，實不
    得以被告曾有上開前科之情況證據，作為不利被告之認定。
(五)、綜上所述，被害人乙○○與丁○○之指認既有前述瑕疵，同案被告庚○○之陳述
    與證人戊○、丙○○之證言，亦有諸多疑點，不能逕信。退步言之，縱認被告確
    曾持有上開贓物之行為，然被告涉案，不僅未經被害人之明確指認，亦無被害人
    所稱被告持以作案之水果刀或手機以外之物等贓物可供佐證，復查無其他積極證
    據足使本院確信被告有公訴人所指之搶奪及強盜犯行，不能證明被告犯罪，自應
    為無罪之諭知。
四、原審未經詳酌，逕論被告以刑法第三百二十六條第一項加重搶奪、同法第三百三
    十條第一項加重強盜罪責，尚有未洽。又原審以被告強盜丁○○財物時，持水果
    刀刺向丁○○左肩、左臂及左胸，造成丁○○受有前述傷勢之行為，與前述加重
    強盜罪間有牽連犯之裁判上一罪關係，認被告另涉同法第二百七十七條第一項之
    傷害罪嫌。惟被告被訴加重強盜犯行部分，既應為無罪之諭知，與被訴傷害犯行
    部分，自無裁判上一罪關係而得予審究，附此敘明。本件被告上訴否認犯罪，指
    摘原審判決不當，為有理由，自應由本院將原判決撤銷改判，諭知被告無罪之判
    決。
據上論斷，應依刑事訴訟法第三百六十九條第一項前段、第三百六十四條、第三百零
一條第一項，判決如主文。
本案經檢察官鍾鳳玲到庭執行職務。
中      華      民      國      九十二      年      四      月    十五  日
                              臺灣高等法院刑事第七庭
                                  審判長法  官  吳  啟  民
                                        法  官  蘇  隆  惠
                                        法  官  林  瑞  斌
右正本證明與原本無異。
如不服本判決，應於收受送達後十日內向本院提出上訴書狀，其未敘述上訴之理由者
並得於提起上訴後十日內向本院補提理由書（均須按他造當事人之人數附繕本）。
                                        書記官  丁  淑  蘭
中      華      民      國    九十二    年      四      月     十六     日


司法院資訊處製作；財團法人民間司法改革基金會備份。
